---
title: "Laporan Analisis Uji Hipotesis - Perilaku Pemain Game Online"
author: |
  Kelompok 6 (Kelas C) <br>
  <br>
  **Anggota Kelompok:** <br>
  3337250030 - Zidan Mutaqin <br>
  3337250170 - Dhevanza Yugies Daniella <br>
  3337250019 - Fauzi Nur Ibrahim <br>
  3337250104 - Fadhlan ilhami <br>
  3337250081 - Rifqy Amanullah Hermawan <br>
date: "`r Sys.Date()`"
output:
  html_document:
    df_print: paged
    toc: true
    toc_float: true
    toc_depth: 3
    theme: cosmo
    highlight: tango
---

```{r setup, include=FALSE}
# setting default buat chunk nya biar rapi pas di-render
knitr::opts_chunk$set(echo = TRUE, warning = FALSE, message = FALSE)
```

## Pendahuluan

Laporan ini disusun untuk memenuhi tugas Projek Akhir Statistika dan Probabilitas. Pada analisis kali ini, kelompok kami berfokus pada **Uji Hipotesis bagi Proporsi Satu Populasi (Uji Z)** untuk menganalisis data transaksi pemain pada game online.

Data yang digunakan adalah **Online Gaming Behavior Dataset** (`online_gaming_behavior_dataset.csv`). Dataset ini mencakup sekitar 40 ribu data pemain game online dengan variabel-variabel seperti pembelian item dalam game (`InGamePurchases`), jenis kelamin (`Gender`), dan genre game (`GameGenre`).

Berikut adalah inisialisasi library, pembacaan dataset, serta ringkasan awal data:

```{r load-data}
# load library buat visualisasi dan manipulasi data
library(ggplot2)

# load dataset nya dari folder dataset
data_gaming <- read.csv("dataset/online_gaming_behavior_dataset.csv")

# kita liat sekilas isi datanya
head(data_gaming)

# bikin ringkasan statistik deskriptif biar bentuk tabelnya rapi
ringkasan_data <- data.frame(
  Variabel = colnames(data_gaming),
  Tipe_Data = sapply(data_gaming, class),
  Nilai_Min = sapply(data_gaming, function(x) if(is.numeric(x)) round(min(x, na.rm = TRUE), 2) else "-"),
  Rata_Rata = sapply(data_gaming, function(x) if(is.numeric(x)) round(mean(x, na.rm = TRUE), 2) else "-"),
  Median = sapply(data_gaming, function(x) if(is.numeric(x)) round(median(x, na.rm = TRUE), 2) else "-"),
  Nilai_Max = sapply(data_gaming, function(x) if(is.numeric(x)) round(max(x, na.rm = TRUE), 2) else "-"),
  Standar_Deviasi = sapply(data_gaming, function(x) if(is.numeric(x)) round(sd(x, na.rm = TRUE), 2) else "-")
)
row.names(ringkasan_data) <- NULL
ringkasan_data
```

---

## Analisis Uji Hipotesis Proporsi Satu Populasi (Uji Z)

### Skenario Kasus
Pihak manajer game mengklaim bahwa proporsi pemain yang melakukan pembelian item di dalam game (`InGamePurchases` = 1) adalah **20%** ($p_0 = 0.20$). Kita sebagai tim analis ingin menguji kebenaran klaim tersebut berdasarkan data riil dari 40.034 pemain. Kita ingin menguji apakah proporsi pembelian item sebenarnya berbeda (tidak sama) dari 20% yang diklaim.

### 1. Formulasi Hipotesis
*   $H_0 : p = 0.20$ (Proporsi pemain yang membeli item dalam game sama dengan 20%)
*   $H_1 : p \neq 0.20$ (Proporsi pemain yang membeli item dalam game tidak sama dengan 20%)

### 2. Tingkat Signifikansi
*   $\alpha = 0.05$ (uji dua arah)

### 3. Statistik Uji (Uji Z)
Sesuai dengan slide rumus statistik uji yang digunakan:
$$Z_h = \frac{x - n p_0}{\sqrt{n p_0 q_0}}$$

Di mana:
*   $x$ = Jumlah sukses (jumlah pemain yang membeli item, `InGamePurchases` = 1)
*   $n$ = Ukuran sampel (total seluruh pemain)
*   $p_0$ = Proporsi hipotesis nol ($0.20$)
*   $q_0 = 1 - p_0 = 0.80$

### 4. Wilayah Kritis (Daerah Penolakan $H_0$)

Untuk uji dua arah dengan $\alpha = 0.05$, nilai kritis $Z$ diperoleh dari tabel distribusi normal standar:

*   **Kriteria Uji**: Tolak $H_0$ jika $|Z_h| > Z_{\alpha/2}$ (artinya $Z_h > Z_{\alpha/2}$ atau $Z_h < -Z_{\alpha/2}$).
*   **Nilai Kritis**: Dengan $\alpha = 0.05$, maka diperoleh nilai kritis $Z_{0.025} = 1.96$.
*   **Keputusan Uji**: $H_0$ ditolak jika $Z_h > 1.96$ atau $Z_h < -1.96$.

---

### 5. Perhitungan Komputasi dengan R

Ekstraksi data dan hitung nilai statistik uji $Z_h$ serta $p$-value secara manual di R menggunakan rumus yang sudah ditentukan.

```{r perhitungan-uji-z, results='asis'}
# ambil data kolom in-game purchases (isinya 0 atau 1)
purchases <- data_gaming$InGamePurchases

# hitung jumlah sukses (x) dan ukuran sampel (n)
x <- sum(purchases == 1)
n <- length(purchases)

# tentukan nilai proporsi di hipotesis nol
p_0 <- 0.20
q_0 <- 1 - p_0

# hitung statistik uji Zh sesuai rumus slide
z_h <- (x - n * p_0) / sqrt(n * p_0 * q_0)

# hitung p-value (uji dua arah)
p_value <- 2 * (1 - pnorm(abs(z_h)))

# hitung proporsi sampel aktual (p_topi) untuk pembanding
p_topi <- x / n

# buat data frame berisi hasil perhitungan biar rapi
df_hasil <- data.frame(
  `Parameter Analisis` = c(
    "Jumlah Sukses (x)",
    "Total Sampel (n)",
    "Proporsi Sampel (p̂)",
    "Proporsi Klaim (p0)",
    "Nilai q0",
    "Nilai Z-Hitung (Zh)",
    "P-Value"
  ),
  `Nilai Hitung` = c(
    x,
    n,
    round(p_topi, 4),
    p_0,
    q_0,
    round(z_h, 4),
    round(p_value, 4)
  ),
  check.names = FALSE
)

# cetak tabel cantik otomatis pakai kable
knitr::kable(df_hasil)
```

---

### 6. Visualisasi Daerah Penolakan

Visualisasi kurva distribusi normal standar lengkap dengan letak statistik uji $Z_h$ kita dan daerah penolakannya!

```{r visualisasi-kurva}
# set parameter kurva normal
z_seq <- seq(-4, 4, length.out = 1000)
y_seq <- dnorm(z_seq)
df_norm <- data.frame(z = z_seq, y = y_seq)

# batas kritis
z_critical <- 1.96

# bikin plot menggunakan ggplot2
ggplot(df_norm, aes(x = z, y = y)) +
  geom_line(color = "darkgray", size = 1) +
  # arsir daerah penolakan kiri (z < -1.96)
  geom_area(data = subset(df_norm, z < -z_critical), aes(y = y), fill = "red", alpha = 0.5) +
  # arsir daerah penolakan kanan (z > 1.96)
  geom_area(data = subset(df_norm, z > z_critical), aes(y = y), fill = "red", alpha = 0.5) +
  # garis batas kritis
  geom_vline(xintercept = c(-z_critical, z_critical), linetype = "dashed", color = "darkred", size = 0.8) +
  # plot posisi Zh kita
  geom_vline(xintercept = z_h, color = "blue", size = 1) +
  # tambahkan teks penjelasan
  annotate("text", x = -2.8, y = 0.1, label = "Daerah\nPenolakan", color = "darkred", size = 3) +
  annotate("text", x = 2.8, y = 0.1, label = "Daerah\nPenolakan", color = "darkred", size = 3) +
  annotate("text", x = z_h - 0.4, y = 0.3, label = paste("Zh =", round(z_h, 2)), color = "blue", size = 4, fontface = "bold") +
  theme_minimal() +
  labs(
    title = "Kurva Distribusi Normal Standar & Daerah Penolakan H0",
    subtitle = "Garis merah putus-putus adalah batas kritis. Garis biru menunjukkan letak Zh kita.",
    x = "Nilai Z",
    y = "Densitas"
  )
```

---

### 7. Pengambilan Keputusan & Kesimpulan

Berdasarkan perhitungan di atas:
* Statistik Uji $Z_h$ yang diperoleh adalah `r round(z_h, 4)`.
* Nilai kritis adalah $\pm 1.96$.

```{r kesimpulan-uji, results='asis'}
# ====================================================================
# VARIABEL PENGAMAN (Memastikan nilai tidak hilang/NA saat proses Knit)
# ====================================================================
alpha <- 0.05
p_0 <- 0.20
q_0 <- 1 - p_0

# Menghitung ulang nilai dasar berdasarkan data yang telah di-load
x <- sum(data_gaming$InGamePurchases == 1)
n <- nrow(data_gaming)
p_topi <- x / n

# Perhitungan ulang statistik uji dan p-value
z_h <- (p_topi - p_0) / sqrt((p_0 * q_0) / n)
p_value <- 2 * (1 - pnorm(abs(z_h)))
z_critical <- qnorm(1 - alpha/2)

# ====================================================================
# LOGIKA OTOMATIS PENARIKAN KEPUTUSAN & KESIMPULAN
# ====================================================================
if (abs(z_h) > z_critical) {
  cat("**Keputusan Statistika:** Karena $|Z_h| = ", abs(round(z_h, 4)), " > ", round(z_critical, 2), "$ (atau $P\\text{-Value} = ", round(p_value, 4), " < ", alpha, "$), maka keputusan statistika adalah **TOLAK H0**.<br><br>", sep = "")
  cat("**Kesimpulan Praktis:**<br>")
  cat("Dengan tingkat kepercayaan 95%, terdapat cukup bukti untuk menolak klaim manajer game. Proporsi pemain yang melakukan in-game purchase secara signifikan tidak sama dengan 20%.")
} else {
  cat("**Keputusan Statistika:** Karena $|Z_h| = ", abs(round(z_h, 4)), " \\le ", round(z_critical, 2), "$ (atau $P\\text{-Value} = ", round(p_value, 4), " \\ge ", alpha, "$), maka keputusan statistika adalah **GAGAL TOLAK H0**.<br><br>", sep = "")
  cat("**Kesimpulan Praktis:**<br>")
  cat("Dengan tingkat kepercayaan 95%, tidak terdapat cukup bukti untuk menolak klaim manajer game. Kita menerima klaim bahwa proporsi pemain yang melakukan in-game purchase adalah sebesar 20%.")
}
```
